臺灣桃園地方法院民事判決
110年度家繼訴字第10號
原      告  賴騰昇  
訴訟代理人  林碧玲  
被      告  賴義明  
            賴麗玲  
兼  上二人
訴訟代理人  賴宣林  
被      告  賴稟豐  
            賴庭湘  

            賴芝華  
            賴麗程  
上列當事人間請求分割遺產事件，本院於民國110 年11月29日言
詞辯論終結，判決如下：
    主  文
兩造就被繼承人賴忠勇所遺如附表一所示遺產，分割如附表一分
割方法欄所示。
訴訟費用由兩造依附表二所示之比例負擔。
    事實及理由
壹、程序事項：
一、按不變更訴訟標的，而補充或更正事實上或法律上之陳述者
    ，非為訴之變更或追加，民事訴訟法第256條定有明文，此
    規定於家事訴訟事件亦有準用。查本件起訴時聲明原為：㈠
    准將兩造公同共有如附表所示之土地，按附表所示之分割方
    法予以分割（見本院卷㈠第7至24頁）。㈡訴訟費用由兩造依
    附表所示之比例負擔。嗣於民國109年12月2日、110年8月18
    日及110年9月24日本院言詞辯論程序中，原告分別增加或減
    縮遺產範圍後，最後變更分割遺產範圍為如起訴狀附表所示
    （見本院卷㈡第183頁），惟遺產範圍之增減，僅係法律上陳
    述之更正，自非為訴之變更或追加，合先敘明。
二、本件被告賴秉豐、賴庭湘、賴芝華、賴麗程經合法通知，未
    於言詞辯論期日到場，核無民事訴訟法第386條所列各款情
    形，依家事事件法第51條準用民事訴訟法之上開規定，爰依
    原告之聲請，由其一造辯論而為判決。
貳、實體方面：
一、原告起訴主張經審理後略以：被繼承人賴忠勇於100年6月3
    日死亡，其名下遺有如財政部北區國稅局遺產稅繳清證明書
    所示之53筆不動產，由其配偶賴麥寶秀（於107年11月11日
    死亡）及兩造（均為賴忠勇之直系血親卑親屬）等9人繼承
    ，其中有22筆不動產已因配偶賴麥寶秀申請夫妻剩餘財產分
    配請求扣除，經協議由賴麥寶秀繼承，嗣賴麥寶秀死亡，由
    被告賴義明、賴宣林、賴麗玲再轉繼承，另有4筆不動產則
    已由兩造共同協議辦理分別共有，故均不列入本件分割遺產
    請求之範圍；另賴忠勇生前曾為債務人賴義欽、賴義明擔任
    連帶保證人，因而申報擔保債權新臺幣3,391萬6,203元，惟
    因賴忠勇財產並未被執行清償債務故尚未取得承受債權人之
    權利而得對債務人主張之求償債權，此部分債權亦不列入本
    件遺產分割範圍，是本件遺產分割之範圍僅就附表一所示之
    28筆土地（下稱系爭遺產）進行分割，兩造繼承系爭遺產時
    係以公同共有之方式持分，原告希望分割為分別共有。又原
    繼承人賴麥寶秀死亡後其之繼承人為被告賴義明、賴宣林、
    賴麗玲3人，故兩造對被繼承人賴忠勇遺產之應繼分應如附
    表二所示，爰依法請求依兩造應繼分比例分割如附表一所示
    遺產，並聲明：㈠准將兩造公同共有如附表一所示之土地，
    按附表一所示之分割方法予以分割。㈡訴訟費用由兩造依附
    表二所示之應有部分比例負擔。
二、被告賴秉豐、賴庭湘、賴芝華、賴麗程經合法通知未於言詞
    辯論期日到場，亦未提出任何書狀作聲明陳述。
三、被告賴義明、賴宣林、賴麗玲（下合稱：賴義明3人）則以
    ：渠等不同意原告之請求，因附表一編號1至13所示土地為
    被繼承人賴忠勇自行購置之產業，編號1土地為仁海宮對面
    ，過新街溪上之忠義橋右轉第一塊地，忠義橋為賴忠勇為方
    便兩岸居民所建，取名忠義乃因父輩為忠字輩、而我輩男性
    為義字輩，表示父子傳承之意。伊三人為維持父親遺願不願
    與外人共有普義段785地號土地，故不同意分割；況且，依
    據民法第829條規定公同共有關係存續中，各公同共有人不
    得請求分割公同共有物。抑且，附表一編號2至13所示土地
    ，現因被繼承人債務而遭債權人臺灣金聯資產管理股份有限
    公司查封中，亦無法辦理分割。又附表一編號14至28所示土
    地係繼承自先祖，為賴家先祖來臺打拼傳承至渠等為24世，
    土地持分比複雜，且多為山坡林地及公設地，目前由桃園市
    政府協助辦理地籍重測，已通知所有人進行調查及鑑界，等
    鑑界完成了解土地之現況再決定如何運用，現重測結果仍未
    通告，渠等尚無多餘心思將系爭遺產改以分別共有方式分割
    。再者，桃園市蘆竹區坑子段貓尾崎地段土地使用分區為道
    路及保護區，普義段785地號土地使用分區為綠地，桃園市○
    ○區○○段地號土地亦為零星工業用地，原告申請分割的土地
    目前做為遊樂設施；前開地號土地均屬政府不同單位管理，
    若要將系爭遺產分割為分別共有，其中有部分土地並不具有
    價值，沒有分割之必要性，況若將系爭遺產進行分割，勢必
    需要支付代書、印花稅等多項雜支費用，且程序繁瑣，渠等
    不願承擔該筆費用及耗費過多心力。另渠等為維護賴忠勇遺
    願，亦避免未來發生分別共有人獨自處分系爭遺產之持分，
    造成渠等與外人共有而產生糾紛之情況，故不同意原告分割
    共有物之請求，應仍維持現有公同共有狀況等語置辯。
參、本院之判斷：
一、原告主張被繼承人賴忠勇於100年6月3日死亡，死亡時遺有
    如財政部北區國稅局遺產稅繳清證明書所示之53筆土地遺產
    ，其中部分土地已分割，尚有如附表一所示28筆土地未分割
    ，原告及被告分別為被繼承人賴忠勇之子女，為全體繼承人
    ，並公同共有如附表一之遺產等事實，業據提出兩造應繼分
    及分割後應有部分明細表、各共有人分割後之應有部分明細
    表、繼承系統表、戶籍謄本、土地登記謄本、財政部北區國
    稅局遺產稅繳清證明書及遺產稅核定通知書、分割遺產範圍
    明細表、被繼承人賴忠勇配偶賴麥寶珠之夫妻剩餘財產請求
    權明細表、地政事務所之分割協議書、全國財產稅總歸戶財
    產查詢清單等件為證，復有本院向桃園市蘆竹地政事務所調
    取桃園市○○區○○段○○○○段0000號等15筆土地登記謄本核閱無
    訛，並為被告賴義明、賴宣林、賴麗玲、賴秉豐、賴庭湘、
    賴芝華、賴麗程所不爭執，堪信為真實。
二、按「繼承人有數人時，在分割遺產前，各繼承人對於遺產全
    部為公同共有。」、「繼承人得隨時請求分割遺產，但法律
    另有規定或契約另有訂定者，不在此限。」、「公同共有物
    分割之方法，除法律另有規定外，應依關於共有物分割之規
    定。」、「共有物之分割，依共有人協議之方法行之。分割
    之方法不能協議決定，或於協議決定後因消滅時效完成經共
    有人拒絕履行者，法院得因任何共有人之請求，命為下列之
    分配：一、以原物分配於各共有人。但各共有人均受原物之
    分配顯有困難者，得將原物分配於部分共有人。二、原物分
    配顯有困難時，得變賣共有物，以價金分配於各共有人；或
    以原物之一部分分配於各共有人，他部分變賣，以價金分配
    於各共有人。以原物為分配時，如共有人中有未受分配，或
    不能按其應有部分受分配者，得以金錢補償之。以原物為分
    配時，因共有人之利益或其他必要情形，得就共有物之一部
    分仍維持共有。」，民法第1151條、第1164條、第830條第2
    項、第824條第1項至第4項，分別定有明文。查，系爭遺產
    並無因物之使用目的不能分割之情形，兩造亦未訂有不得分
    割之契約，而兩造就分割方法又有不能達成協議之事實，是
    原告請求裁判分割，自屬有據。被告賴義明3人雖以附表一
    編號2至13地號土地業經債權人查封，已無法辦理分割等語
    為辯。惟按假處分之效力，僅在禁止債務人就特定財產自由
    處分，並不排除法院之強制執行，亦不能因此而阻礙共有人
    請求法院分割共有物之權能。且依強制執行法第51條第2項
    之規定，實施查封後，債務人就查封物所為移轉、設定負擔
    或其他有礙執行效果之行為，僅對債權人不生效力。而裁判
    分割，係由法院依職權為之。既於查封之效力無礙，殊無於
    實施假處分之後，不准分割之法律上理由（最高法院69年臺
    上字第2403號判例可資參照）。本件附表一編號2至13之土
    地雖經本院於92年1月24日發函中壢地政事務所辦理查封登
    記及附表一編號14至16、18至20、27至28之土地經本院於88
    年10月8日發函蘆竹地政事務所辦理查封登記在案，有上開
    土地之土地登記簿謄本可稽（見本院卷㈠第40至87頁、蘆竹
    地政事務所110年11月29日函所附之土地登記謄本），惟依
    前揭最高法院判例意旨，法院裁判分割既無礙於查封之效力
    ，是縱被繼承人生前就上開土地之應有部分業經查封在案，
    原告仍得請求法院裁判分割，被告賴義明3人所辯並非可採
    。
三、被告賴義明3人復以附表一編號14至28所示土地，目前由桃
    園市政府協助辦理地籍重測及鑑界中尚未通告結果，且其中
    有部分土地為山坡林地、道路用地、保護區等公設地或為工
    業用地、或做為遊樂設施不適宜分割等語。查，附表一編號
    14至28地號土地現正為蘆竹地政事務所辦理重測中，於本件
    言詞辯論終結前尚未完成重測後公告，有桃園市蘆竹地政事
    務所110年11月29日蘆地登字第1100014458號函在卷可稽，
    然此並不影響法院之裁判分割共有物。又本院另函詢桃園市
    蘆竹地政事務，有關上開15筆土地有無不得分割之規定，經
    復以：「二、旨揭地號土地均屬都市計劃內土地，50-5、50
    -9、50-1、51-1、51-15、51-16、51-19、51-21、51-25.、
    51-26、1-27地號等11筆土地使用分區為道路用地，尚無不
    得分割之規定。三、旨揭地段50-1、51-2、52-1及45地號等
    4筆土地使用分區則為保護區，為農業發展條例第3條第1項
    第10款定義之『農用地』，該土地上並無任何建物之保存登記
    資料，然農業用地巳興建農舍或已提供興建農舍，於辦理分
    割前必須建管機關解除農舍座落基地套繪管制後始得辦理分
    割，為農業用地興建農舍辦法第12條第2頃所規定，且農業
    發展條例第18條第4項規定略以：『…；農舍應與其坐落用地
    併同移轉或併同設定抵押權』，若已興建農舍之農業用地辦
    理共有物分割，應符合此項規定」等語，有該所110年10月1
    5日蘆地測字第1100012515號函附卷可參。而上開蘆竹區坑
    子段貓尾崎小段50-1、51-2、52-1及45地號等4筆土地上並
    無興建農舍之情形，是以，附表一編號14至28等15筆土地應
    無不得分割之限制。
四、本件被繼承人賴忠勇尚遺有如附表一所示之財產，依上開規
    定，兩造為賴忠勇之繼承人，在分割遺產前，對於遺產全部
    為公同共有，因上開遺產無不能分割之情形，亦無不分割之
    約定，兩造又不能協議分割，原告請求裁判分割遺產，終止
    兩造間之公同共有關係，自屬有據。又原告主張附表一所示
    之遺產按附表二所示之應繼分比例分割，本院審酌附表一所
    示土地如依原告主張由兩造依附表二所示之應繼分比例分割
    為分別共有，於法無違且對兩造並無不利，亦無因各繼承人
    受分配價值不同，而有相互找補問題，應屬適當，爰判決如
    主文第一項所示。
五、因共有物分割、經界或其他性質上類似之事件涉訟，由敗訴
    當事人負擔訴訟費用顯失公平者，法院得酌量情形，命勝訴
    之當事人負擔其一部，民事訴訟法第80條之1定有明文。本
    件分割遺產之訴，係固有必要共同訴訟，兩造間本可互換地
    位，且兩造均蒙其利，如僅由敗訴之被告負擔訴訟費用顯失
    公平，應由兩造依附表二所示應繼分比例分擔，較為公允。
肆、本件事證已明，兩造之其他攻擊防禦方法，對於本件判決結
    果無影響，爰不一一論述，併此敘明。
伍、據上論結，本件原告之訴為有理由，依家事事件法第51條，
    民事訴訟法第385條第1項前段、第80條之1，判決如主文。
中    華    民    國   111    年    1  　 月    14    日
　　　　　　　　　家事法庭    法  官  林文慧　　　　　　
以上正本係照原本作成。
如對本判決上訴，須於判決送達後20日內向本院提出上訴狀。（
按他造人數提出繕本，並繳納第2 審裁判費），上訴於臺灣高等
法院。如委任律師提起上訴者，應一併繳納上訴審裁判費。
                              書記官 蘇珮瑄
中　　華　　民　　國　　111 　年　　1 　　月　　14　　日

附表一：被繼承人賴忠勇所留之遺產暨分割方法
編號  項目    財產標示 面積、公同共有權利範圍     分割方法   1  土地 桃園市○○區○○段000地號 647平方公尺、全部 由兩造依附表二所示應繼分比例分割，每人各取得依附表二所示比例之應有部分。                 2  土地 桃園市○○區○○段000地號 38.78平方公尺、全部    3  土地 桃園市○○區○○段000地號 86.94平方公尺、全部    4  土地 桃園市○○區○○段000地號 86.91平方公尺、全部    5  土地 桃園市○○區○○段000地號 40.41平方公尺、全部    6  土地 桃園市○○區○○段000地號 67.75平方公尺、全部    7  土地 桃園市○○區○○段000地號 67.70平方公尺、全部    8  土地 桃園市○○區○○段000地號 39.81平方公尺、全部    9  土地 桃園市○○區○○段000地號 67.95平方公尺、全部   10  土地 桃園市○○區○○段000地號 67.96平方公尺、全部   11  土地 桃園市○○區○○段000地號 58.46平方公尺、全部   12  土地 桃園市○○區○○段000地號 95.61平方公尺、全部   13  土地 桃園市○○區○○段000地號 91.44平方公尺、全部   14  土地 桃園市○○區○○段○○○○段00地號 272平方公尺、12分之1   15  土地 桃園市○○區○○段○○○○段00○0地號 206平方公尺、3分之1   16  土地 桃園市○○區○○段○○○○段00○0地號 707平方公尺、3分之1   17  土地 桃園市○○區○○段○○○○段00○0地號 837平方公尺、3分之1   18  土地 桃園市○○區○○段○○○○段00○00地號 693平方公尺、3分之1   19  土地 桃園市○○區○○段○○○○段00○0地號 111平方公尺、3分之1   20  土地 桃園市○○區○○段○○○○段00○0地號 4,022平方公尺、3分之1   21  土地 桃園市○○區○○段○○○○段00○00地號 2平方公尺、3分之1   22  土地 桃園市○○區○○段○○○○段00○00地號 10平方公尺、3分之1   23  土地 桃園市○○區○○段○○○○段00○00地號 187平方公尺、3分之1   24  土地 桃園市○○區○○段○○○○段00○00地號 13平方公尺、3分之1   25  土地 桃園市○○區○○段○○○○段00○00地號 95平方公尺、3分之1   26  土地 桃園市○○區○○段○○○○段00○00地號 1平方公尺、3分之1   27  土地 桃園市○○區○○段○○○○段00○00地號 981平方公尺、3分之1   28  土地 桃園市○○區○○段○○○○段00○0地號 3,948平方公尺、9分之1  

附表二：繼承人應繼分比例
編號    繼承人   應繼分比例   1    賴騰昇    9分之1   2    賴義明   27分之4   3    賴秉豐    9分之1   4    賴宣林   27分之4   5    賴麗玲   27分之4   6    賴庭湘    9分之1   7    賴芝華    9分之1   8    賴麗程    9分之1